【裁判字號】    90,簡上,234
【裁判日期】    900925
【裁判案由】    給付票款
【裁判全文】
臺灣高雄地方法院民事判決  九十年度簡上字第二三四號
    上  訴  人  乙○○
    被上訴人    甲○○
右當事人間請求給付票款事件，上訴人對於中華民國九十年五月二十二日本院高雄簡
易庭九十年度雄簡字第四三八第一審判決提起上訴，本院判決如左：
    主      文
上訴駁回。
第二審訴訟費用由上訴人負擔。
    事      實
甲、上訴人方面：
壹、聲明：
一、原判決廢棄。
二、被上訴人第一審之訴駁回。
貳、陳述：除與原判決記載相同者予以引用外，補稱：
    訴外人即立法委員林南生國會助理陳銀慶、蔡曜輝、陳建洲及被上訴人等，自民
    國八十八年五月間起，假立法委員林南生之名為訴外人吳芳雲建築融資案，誘使
    吳芳雲與上訴人往來關係之密切，以上訴人晉升台灣土地銀行一等行經理為餌，
    慫恿吳芳雲出資新台幣（下同）五十萬元及簽發面額五十萬元支票五紙為代價，
    陷上訴人於錯誤，偕同赴立法院第二辦公室為前述支票背書，以三百萬元為升等
    活動經費，保證成事並承諾事不成悉數擲還。嗣又於八十九年一月七日索款五十
    萬元，上訴人又陷於錯誤，乃在同年月十日，由上訴人之妻籌款交蔡曜輝匯入台
    灣銀行松山分行陳慶銀之帳戶，繼於同年月三十一日以第三人支票陸續借款調現
    六十萬元。又蔡曜輝將前述吳芳雲簽發之支票佯向被上訴人押借二百萬元，實際
    之借款僅為九十萬元，詎吳芳雲之支票遭退票為拒絕往來戶，蔡曜輝乃換開二百
    萬元之系爭本票交予被上訴人，被上訴人拒絕由吳芳雲背書，乃轉要求上訴人背
    書，上訴人鑑於升等成事在即，且屢經蔡曜輝等人保證而陷於錯誤為系爭本票背
    書行為，迄至發佈人事命令，並未如期達到升等目的，並經被上訴人持系爭本票
    向鈞院聲請支付命令，上訴人始知受騙。上訴人已向台灣高雄地方法院檢察署提
    出刑事詐欺告訴，目前仍在偵查中。準此上訴人為系爭本票背書之意思表示既係
    被詐欺情況下所為，上訴人自得依民法第九十二條第一項前段撤銷背書之意思表
    示，依同法第一百十四條第一項規定，背書視為自始無效。並特以上訴理由狀為
    撤銷系爭本票背書行為之意思表示，則被上訴人於原審本於票據背書關係請求被
    上訴人給付票款，自無理由，應予駁回。又被上訴人既共同為前述詐欺行為，其
    取得經上訴人背書之系爭本票，應係惡意取得，依票據法第十四條規定，亦不得
    享有上訴人在系爭本票背書之票據權利。因此被上訴人無法依背書之票據關係請
    求上訴人負系爭本票之背書責任，原審未予詳查，遽以上訴人無法舉證而為上訴
    人敗訴之判決，顯有不當。
參、證據：除引用前審立證外，並提出告訴狀及傳票各一件為證，並聲請停止本件訴
    訟程序及向台灣高雄地方法院檢察署調閱九十年度發查字第八一六號卷。
乙、被上訴人方面：
壹、聲明：求為判決駁回上訴。
貳、陳述：除與原審判決書所載相同者予以引用外，補稱：
    上訴人因蔡曜輝向被上訴人借款，乃基於幫忙蔡曜輝之意，出於自由意識在蔡曜
    輝所開之系爭本票上背書等情，為上訴人於原審所自承，則無論其真意如何，均
    應依票據文義負票據上背書人之責任，故被上訴人受讓系爭本票時，既有上訴人
    之背書，即得對上訴人行使追索權，上訴人依票據法第九十六條規定，自應負背
    書人責任而給付系爭票款。又查上訴人現為台灣銀行高級專員，長期派駐南部督
    導視察南部各分行之業務，在銀行界服務多年，應知悉背書之效力與背書人所應
    負之票據責任。而被上訴人既係合法受讓系爭本票，上訴人又未舉證證明被上訴
    人有何出於惡意或重大過失取得系爭本票，亦未對遭詐騙而為背書之行為舉證以
    實其說，自無免除其應負之票據責任。
參、證據：引用前審立證方法。
    理      由
一、按訴訟中有犯罪嫌疑牽涉其裁判者，法院得在刑事訴訟終結前以裁定停止訴訟程
    序，民事訴訟法第一百八十三條定有明文。所謂訴訟中有犯罪嫌疑牽涉其裁判，
    係指在民事訴訟繫屬中，當事人或第三人涉有犯罪嫌疑，足以影響民事訴訟之裁
    判，非俟刑事訴訟解決，民事法院即無從或難於判斷者而言，例如當事人或第三
    人於民事訴訟繫屬中涉有偽造文書、證人偽證、鑑定人為不實之鑑定等罪嫌，始
    足當之，有最高法院七十九年度台抗字第二一八號判例可資參照。是如當事人在
    民事訴訟繫屬以前有犯罪行為，縱牽涉其裁判，亦不在同條所定得裁定停止訴訟
    程序之列。經查本件上訴人係以伊遭被上訴人與訴外人陳銀慶、蔡曜輝及陳健洲
    人，以上訴人升等乙事為餌，使伊陷於錯誤為系爭本票之背書，伊已向台灣高雄
    地方法院檢察署對被上訴人及陳銀慶等人提出刑事詐欺告訴，目前仍在偵查中為
    由，而請求依民事訴訟法前開規定停止本件訴訟等語，足見上訴人所主張被上訴
    人及訴外人陳銀慶等人涉有詐欺之犯罪行為發生於本件民事訴訟繫屬之前，參照
    前開說明，自與民事訴訟法第一百八十三條規定停止訴訟程序之要件有間。況民
    事訴訟與刑事訴訟為二個不同之獨立訴訟，民事庭法官本可自行調查審查，不受
    刑事庭法官認定事實之拘束，而本件請求給付票款事件，本院認為依現存卷證，
    已足自為判斷，自無在上訴人告訴被上訴人詐欺之刑事訴訟程序終結前，停止本
    件訴訟程序之必要，是上訴人以其已就被上訴人及陳銀慶等人之詐欺行為提出刑
    事告訴，而請求依民事訴訟法第一百八十三條規定，裁定停止本件民事訴訟程序
    云云，自有未合，不應准許。
二、本件被上訴人起訴主張訴外人蔡曜輝向伊借款二百萬元而簽發交付由上訴人背書
    之系爭本票一紙，以清償債務，詎系爭本票於八十九年八月二十日到期未獲兌現
    ，被告為系爭本票之背書人，自應依票據所載文義負連帶清償票款之責，爰依票
    據法律關係請求上訴人給付票款。而上訴人既自承其係基於幫助蔡曜輝之意而背
    書，且其在銀行界服務多年，應知悉背書之效力及背書人所負之責任，被上訴人
    既係合法受讓系爭本票，上訴人又未舉證證明被上訴人取得系爭本票係出於惡意
    或重大過失，亦未對遭詐騙而為背書之行為舉證以實其說，自不得免除其應負之
    票據責任等語。上訴人則以陳銀慶、蔡曜輝、陳建洲及被上訴人，自八十八年五
    月間起，假立法委員林南生之名為吳芳雲之建築融資案，使吳芳雲與上訴人往來
    密切，以上訴人晉升台灣土地銀行一等行經理為餌，慫恿吳芳雲出資五十萬元及
    簽發面額五十萬元支票五紙，陷上訴人於錯誤而為前述支票背書，以三百萬元為
    升等活動經費，保證成事並承諾事不成悉數擲還。嗣又於八十九年一月七日索款
    五十萬元，上訴人又陷於錯誤，乃在同年月十日，由上訴人之妻籌款交蔡曜輝匯
    入台灣銀行松山分行陳慶銀之帳戶，繼於同年月三十一日以第三人支票陸續借款
    調現六十萬元。又蔡曜輝將前述吳芳雲簽發之支票佯向被上訴人押借二百萬元，
    實際之借款僅為九十萬元，詎吳芳雲之支票遭退票拒絕往來，蔡曜輝乃換開二百
    萬元之系爭本票交予被上訴人，被上訴人拒絕由吳芳雲背書，乃轉要求上訴人背
    書，上訴人鑑於升等成事在即，且屢經蔡曜輝等人保證而陷於錯誤為系爭本票背
    書行為，迄至未如期達到升等目的，並經被上訴人持系爭本票向鈞院聲請支付命
    令，上訴人始知受騙。而因上訴人就系爭本票背書之意思表示係被詐欺所為，伊
    自得依民法第九十二條第一項前段撤銷背書之意思表示，並以上訴理由狀之送達
    為撤銷系爭本票背書行為之意思表示，依同法第一百十四條第一項規定，背書視
    為自始無效。又被上訴人既共同為前述詐欺行為，其取得上訴人背書之系爭本票
    ，應係惡意取得，依票據法第十四條規定，亦不得享有上訴人背書之票據權利。
    因此被上訴人依背書之票據關係請求上訴人負背書人責任，自無理由等語置辯。
三、被上訴人主張其持有蔡曜輝向其借款所簽發供作清償債務而由上訴人背書之面額
    二百萬元之系爭本票，惟系爭本票於八十九年八月二十日到期未獲兌現之事實，
    業據被上訴人提出系爭本票一紙為證，且經上訴人於原審自認系爭本票上之背書
    係其所簽，且蔡曜輝確曾向被上訴人借款二百萬元等情屬實，自堪信為真實。
四、上訴人雖以前揭情詞，辯稱被上訴人實際僅借款九十萬元予蔡曜輝，伊係因升等
    成事在即，且屢經蔡曜輝等人保證，而陷於錯誤為背書行為云云，並提出告訴狀
    首頁及台灣高雄地方法院檢察署通知各一件為證，惟已為被上訴人所否認，主張
    上訴人乃基於自由意識為系爭本票之背書等語。經查上訴人於原審審理時，已自
    認蔡曜輝拿吳芳雲所交付的支票向被上訴人調現借款二百萬元，且蔡曜輝亦承認
    其有向被上訴人借錢等語，此外上訴人並未提出蔡曜輝係以該吳芳雲所開立之支
    票向被上訴人押借九十萬元乙事為真實，是上訴人於本院始辯稱蔡曜輝僅向被上
    訴人借款九十萬元云云，自不足採。則被上訴人取得蔡曜輝開立之系爭本票既係
    基於消費借貸之原因關係而來，且蔡曜輝對於簽發系爭本票，及上訴人在系爭本
    票上為背書，均非無權處分之人，參照最高法院五十二年度台上字第一九八七號
    判例意旨，自與票據法上第十四條第一項所謂以惡意或有重大過失取得票據者，
    係指明知或可得而知轉讓票據之人，就該票據無權處分而仍予取得之要件不符，
    是上訴人僅以被上訴人涉及與陳銀慶三人共同對之為詐欺行為為由，遽論被上訴
    人取得系爭本票亦係惡意取得，不得享有其背書之票據權利云云，自屬無據。又
    查上訴人於原審時，已自承：「起初吳芳雲為了我升等的事自願開立他女兒的五
    張支票由他背書，交給立委林南生的助理陳銀慶，：：：：。後來蔡曜輝拿吳芳
    雲所開立的支票向甲○○調現借款二百萬元，後來吳芳雲所開立五張支票跳票被
    銀行拒絕往來。甲○○要蔡曜輝開立本票，本來是吳芳雲要背書，但甲○○認為
    事情與我有關，所以要我背書，：：：：：：：：：：：：：：」等語，顯見上
    訴人於原審時並未表示被上訴人有參與陳銀慶、蔡曜輝等人幫其運作升等乙事。
    參以上訴人於原審提出其寄交陳銀慶、蔡曜輝、吳芳雲及被上訴人之存證信函內
    ，亦表明自八十八年五月間起，承諾以三百萬元為上訴人活動晉升一等行經理乙
    事，係陳銀慶、蔡曜輝及陳建洲等三人設計等語，衡情被上訴人若自始即有參與
    陳銀慶、蔡曜輝及陳建洲三人向其承諾升等之事，則上訴人自無於原審審理及其
    寄發存證信函予被上訴人時，不一併表明被上訴人參與其升等活動之事，而遲至
    本院審理時始主張之理，是益足見上訴人於本院審理時始主張被上訴人參與陳銀
    慶、蔡曜輝及陳建洲三人向其承諾之升等活動乙事，顯係為規避其應負之系爭本
    票背書責任所為，顯不足取。再查上訴人於原審時另自承：「：：：：：：後來
    吳芳雲、蔡曜輝、甲○○三人一直打電話催我出面背書，我本來不答應，因為我
    認為事情沒有成功為什麼要我背書。：：：：：：我是一時基於要幫忙蔡曜輝才
    簽名背書的。：：：」等語，再稽之上訴人在台灣土地銀行之升等調動乙案，於
    八十九年一月七日已確定僅調升為該行高級專員，並未如上訴人所預期調升為該
    行之一等行經理，而系爭本票之發票日為八十九年六月二十日，已在上訴人之升
    等人事案發佈之後等情，亦有系爭本票及台灣土地銀行令各一件附於原審卷可稽
    ，足見上訴人於系爭本票背書當時，有關伊升等之事已確定並未成功，是足證上
    訴人抗辯伊係鑑於升等成事在即，且屢經蔡曜輝等人保證，始陷於錯誤而為系爭
    本票之背書云云，顯與事實不符，應以上訴人於原審自承其係基於幫助蔡曜輝之
    意而為系爭本票之背書乙節，為可採。則上訴人抗辯其係遭被上訴人及蔡曜輝等
    人之詐欺，始為系爭本票背書之意思表示云云，並不可採，其進而主張依民法第
    九十二條第一項撤銷其就系爭本票背書之意思表示，要屬無稽，自不生效力。是
    綜上所述，上訴人所為之各節抗辯均不可採，堪信上訴人乃基於自由意識而為系
    爭本票之背書。
五、又按在票據上簽名者依票上所載文義負責。本票到期不獲付款時，執票人於行使
    或保全本票上權利之行為後，對於背書人得行使追索權；發票人、背書人對於執
    票人連帶負責；執票人向本票債務人行使追索權時，如無約定利率者，得要求自
    到期日起依年利六釐計算之利息，票據法第五條第一項、第一百二十四條準用同
    法第八十五條第一項、第九十六條第一項、第九十七條第一項第二款分別定有明
    文。是凡在票據背面或黏單上簽名，而形式上合於背書之規定者，即應負票據法
    上背書人之責任，縱令非以背書轉讓之意思而背書，因其內心效果意思，非一般
    人所能知或可得而知，為維護票據之流通性，仍不得解免其背書之責任，亦有最
    高法院六十五年台上字第一五五○號判例可參。經查上訴人為台灣土地銀行之職
    員，從事銀行業務多年，為上訴人所不爭執，則上訴人對於在票據上背書之意義
    及效力，自無法諉為不知，且上訴人係基於幫助蔡曜輝之意而為系爭本票之背書
    行為，足見上訴人於背書當時所為之意思表示並無錯誤，則不論上訴人係基於何
    種原因而願意幫助蔡曜輝為系爭本票之背書，要屬上訴人為系爭背書行為之動機
    問題，核與上訴人之背書行為效力無影響，參照前開說明，上訴人自應就系爭本
    票之票據文義負背書人責任，上訴人辯稱其不負票據之背書責任云云，要無足採
    。而系爭本票既未獲兌現，從而被上訴人依票據法律關係，請求上訴人給付如系
    爭本票票面金額二百萬元及自該本票到期日即八十九年八月二十日之翌日起至清
    償日止，按年息百分之六計算之利息，並依職權宣告假執行依法洵屬正當，應予
    准許。原審因而為上訴人敗訴之判決，經核其論事用法並無違誤，自應予以維持
    ，上訴意旨指摘原判決不當，求予廢棄改判，自為無理由，應予駁回其上訴。
六、本件事證已臻明確，兩造其餘之攻擊防禦方法核與判決結果不生影響，毋庸一一
    論列，併此敘明。
據上論結，本件上訴為無理由，依民事訴訟法第四百三十六條之一第三項、第四百四
十九條第一項、第七十八條，判決如主文。
中      華      民      國    九十      年      九      月    二十五    日
                              臺灣高雄地方法院民事第五庭
~B審判長法官  朱玲瑤
~B法      官  徐美麗
~B法      官  林雯娟
右為正本係照原本作成。
本判決不得上訴。
中      華      民      國    九十      年      九      月    二十八    日
~B法院書記官  黃麗緞


司法院資訊處製作；財團法人民間司法改革基金會備份。
